【裁判字號】    96,重訴,47
【裁判日期】    970123
【裁判案由】    損害賠償
【裁判全文】
臺灣高等法院臺中分院民事判決  96年度重訴字第47號
原      告  丁○○
原      告  己○○
原      告  丙○○
原      告  甲○○
上列四人共同
訴訟代理人  曾彥錚律師
                      住台中市.
被      告  戊○○    住台中縣.
被      告  庚○○    住台中縣.
上列當事人間因請求侵權行為等損害賠償事件，本院於97年1月9
日言詞辯論終結，判決如下︰
    主  文
被告戊○○、庚○○應給付原告丁○○、己○○、丙○○、甲○
○各新台幣參佰陸拾萬元，及均自民國96年10月12日起至清償日
止，按週年利率百分之五計算之利息。
原告等其餘之訴駁回。
訴訟費用由被告等負擔二分之一；餘由原告等負擔。
本判決第一項於原告等分別以新臺幣壹佰貳拾萬元為被告戊○○
、庚○○供擔保後，得假執行。但被告戊○○、庚○○如分別以
新臺幣參佰陸拾萬元，各為原告等預供擔保，得免為假執行。
原告等其餘假執行之聲請駁回。
    事實及理由
壹、訴訟要旨：
一、本件原告丁○○、己○○、丙○○、甲○○（下簡稱丁○○
    等四人或原告等）主張：緣原告丁○○等四人，被告庚○○
    、戊○○夫妻與訴外人潘涵凌、乙○○等，於民國（下同）
    92年初每人出資新台幣（下同）一百萬元（廖、張夫妻合計
    一股）共同成立饌複合式餐廳，並共同委由被告戊○○、
    庚○○二人經營管理。嗣於92年12月2日餐廳所有股東開會
    ，被告二人要求將每股金額提高至二百六十萬元，其餘股東
    基於信任關係，並未詳究實際經營財務狀況，即全部同意其
    請求，而共同簽立「股權分配」書。另並決議成立公司組織
    ，即設立饌複合式餐飲有限公司（下簡稱饌餐廳），且
    推舉被告庚○○為代表人，以為長久經營之計。又公司增資
    之後不久，被告二人竟又以需支應人事薪資、營運費用等理
    由數度要求增資，是至93年8月間，原告丁○○之實際出資
    已達420萬元，丙○○、己○○各達410萬元，古朝鋒（含潘
    涵凌）則仍維持400萬元，若加計廖、張二人自稱亦投入400
    餘萬元，則總金額應已高達2000餘萬元，詎渠等竟一邊堅稱
    公司持續處於虧損狀態，資金不敷營運之用，一邊卻又堅持
    要繼續營運，讓損失不斷擴大。嗣於94年10月底，原告等突
    然發現該餐廳竟已停業，再查詢公司登記事項，更驚覺在原
    告等股東完全不知情之情況下，公司代表人已然悄悄更易為
    訴外人徐壽康。為此，原告等乃委請律師函請被告說明，詎
    相隔不過數日，原告又發現餐廳有人在重新裝潢，經向在場
    之人查問，方知該餐廳已然被其承買，並已支付數十萬元定
    金與被告等人。嗣原告對被告二人提出刑事告訴，經檢察官
    調查及法院審理發現，被告二人竟係勾串徐壽康及經營地下
    錢莊綽號『長腳』之人，於公司其餘所有股東毫不知情之下
    ，偽造文書而將公司全部股權轉讓予徐壽康，導致其他股東
    對於饌複合式餐飲有限公司之股權及經營權喪失。以上事
    實，業據台灣台中地方法院96年度訴字第300號及鈞院96 年
    度上訴字第2286號判決認定無誤，則被告二人係共同觸犯刑
    事背信及偽造文書等罪，而應連帶對原告等人負民法第184
    條前段侵權行為及220條第1項債務不履行之民事損害賠償責
    任等詞。並減縮聲明為：被告戊○○、庚○○應連帶給付原
    告丁○○、己○○、丙○○、甲○○各新台幣參佰陸拾萬元
    ，及均自起訴狀繕本送達最後被告之翌日起即96年10 月12
    日起，至清償日止，按週年利率百分之五計算之利息；並願
    供擔保，請求宣告假執行。
二、被告戊○○、庚○○則以：
    有關饌複合式餐飲有限公司出資的錢，彼等均未經手，另
    偽造文書等犯行是綽號「長腳」的人所為，並非彼等所為等
    語，資為抗辯，並求為判決駁回原告之訴。
貳、法官協議兩造爭點整理：（見本審卷第22頁反頁及第23頁）
一、兩造不爭執事項：
  (一)戊○○、庚○○（2人合算1股）、丁○○（1股）、己○○
    （1股）、丙○○（1股）、甲○○（1股）、乙○○（1股）
    、潘涵凌（1股）等7位股東各出資新台幣（下同）100萬元
    ，出名股東為丁○○、己○○、丙○○、庚○○、乙○○等
    五人，並設立饌複合式餐飲有限公司（即饌餐廳），地
    址在台中縣豐原市○○里○○○路928號1樓，由乙○○擔任
    會計。由戊○○、庚○○夫妻二人負責經營，後來饌複合
    式餐廳虧損後，於93年12月間決議每個股東增資新台幣260
    萬元，並交付完畢。
  (二)因上開饌複合式餐廳經營不善，戊○○、庚○○夫妻二人
    陸續向姓名年籍不詳之綽號「長腳」之成年男子所經營之地
    下錢莊借款七、八十萬元，利息以十萬元為單位，十萬元借
    十天利息壹萬元。並以戊○○之母陳麗珠坐落豐原市之土地
    抵押借款。之後無法償還地下錢莊之借款，綽號「長腳」要
    求戊○○、庚○○夫妻二人書立同意書限期壹個月期間償還
    借款，如未償還借款即將戊○○、庚○○夫妻二人在饌複
    合式餐廳之股份讓與綽號「長腳」。
  (三)嗣後屆期無法償還借款，戊○○、庚○○夫妻二人就將在
    饌複合式餐廳之股份讓與綽號「長腳」。
  (四)饌複合式餐飲股份有限公司於94年10月5日變更股東為訴
    外人徐壽康1人所有。嗣於95年2月17日饌複合式餐飲股份
    有限公司登記解散。
  (五)又上開同意書上股東除庚○○外，其餘丁○○、己○○、丙
    ○○、乙○○之簽名、署押、印章均屬偽造。
  (六)戊○○、庚○○涉犯偽造文書等罪經臺中地方法院檢察署95
    年偵字第10660號偵查起訴，由臺中地方法院96年訴字第300
    號，本院96年上訴字第2286號判決共同行使偽造私文書罪，
    各判處有期徒刑一年，減為有期徒刑六月，得易科罰金及宣
    告沒收「饌複合式餐飲有限公司股東同意書」上偽造之「
    丁○○」、「己○○」、「丙○○」、「乙○○」署押、印
    文各壹枚，及偽造之「丁○○」、「己○○」、「丙○○」
    、「乙○○」印章各壹枚，且已判決確定。
二、兩造爭執事項：
  (一)戊○○、庚○○二人是否與綽號「長腳」之人共同涉犯偽造
    私文書罪等犯行？
參、得心證之理由：
一、經查：被告戊○○、庚○○夫妻（2人合算1股）與原告丁○
    ○、己○○、丙○○、甲○○、及訴外人乙○○、潘涵凌等
    人，各自出資新臺幣1百萬元，於92年間，在臺中縣豐原巿
    翁子里圓環東路928號1樓，設立饌複合式餐廳，所有股東
    決議委由戊○○、庚○○共同經營該餐廳。惟饌複合式餐
    廳開幕後，虧損嚴重，所有股東則於92年12月2日，共同簽
    立股權分配協議書，決議成立公司組織（即饌複合式餐飲
    有限公司），並推舉庚○○為代表人，且每股增資260萬元
    ，並於93年2月24日設立登記饌複合式餐飲有限公司（下
    稱饌餐飲公司），惟僅將庚○○、丁○○、己○○、丙○
    ○、乙○○列為出名股東。又經全體股東決議饌餐飲公司
    仍由戊○○、庚○○夫婦共同經營該公司，則戊○○、庚○
    ○係為他人處理事務之人。詎戊○○、庚○○因週轉不靈，
    自94年3、4月間起，向綽號「長腳」之真實姓名年籍不詳之
    成年地下錢莊人員（下稱「長腳」）借款，並以庚○○在
    饌餐飲公司之股份，及戊○○母親張陳麗珠所有位於臺中縣
    豐原市土地作為抵押，然戊○○、庚○○屆期無法還款，「
    長腳」因而聲請拍賣上開土地取償。戊○○、庚○○為保全
    上開土地不致遭拍賣，竟與「長腳」共同基於意圖為自己不
    法利益、行使偽造私文書、使公務員登載不實之犯意聯絡，
    未經其餘股東之同意，先於94年9月27日，在饌餐廳內，
    先由庚○○在「長腳」準備之94年9月27日期「饌複合式
    餐飲有限公司股東同意書」上「退出股東庚○○」欄位下簽
    名，而違背妥善經營公司業務之任務；戊○○、庚○○並任
    由「長腳」將「饌餐飲公司股東同意書」帶回，由「長腳
    」另行在該同意書上接續偽造其餘股東「丁○○」、「己○
    ○」、「丙○○」、「乙○○」之署押各1枚，又偽造丁○
    ○、己○○、丙○○、乙○○之印章蓋於「饌餐飲公司股
    東同意書」之「退出股東」欄位上，而接續偽造「丁○○」
    、「己○○」、「丙○○」、「乙○○」之印文各1枚。「
    長腳」復委由不知情之代辦業者林佩儀，檢具上開不實之「
    饌餐飲公司股東同意書」等文件，向經濟部中部辦公室申
    請變更登記負責人及股東為徐壽康1人，而行使之，致使無
    實質審查權限之承辦公務員，於94年10月5日，將該不實之
    事項登載於職務上所掌管之變更登記表之公文書上，足以生
    損害於經濟部中部辦公室對於公司管理之正確性及其他股東
    丁○○、己○○、丙○○、乙○○之權利，並致使其他股東
    丁○○、己○○、丙○○、乙○○、甲○○等人對饌餐飲
    公司之股權因而喪失，致生損害於其他股東丁○○、己○○
    、丙○○、乙○○、甲○○等人之利益。嗣丁○○、己○○
    、丙○○、甲○○發覺饌餐廳竟已停業，經查詢後，方知
    饌餐飲公司業已於95年2月17日登記解散，始提告訴等情
    。業經原告丁○○等指訴歷歷，此經本院調閱台灣台中地方
    法院檢察署95年度偵字第10660號、95年度他字第365號、台
    灣台中地方法院96年度訴字第300號、本院96年度上訴字第
    2286號等偵、審卷宗（含經濟部中部辦公室饌複合式餐飲
    有限公司案卷），核閱無誤。且證人乙○○於本院證稱原告
    丁○○等四人，就饌複合式餐飲有限公司確實各出資三百
    六十萬元無誤在卷（見本審卷第28頁）。又被告戊○○、庚
    ○○固坦承有與原告丁○○、己○○、丙○○、乙○○、甲
    ○○共同設立饌複合式餐飲有限公司，由被告等2人共同
    經營饌餐廳，被告等2人因積欠地下錢莊人員「長腳」債
    務，而由被告庚○○在「饌餐飲公司股東同意書」上「退
    出股東庚○○」欄位下簽名等情不諱，惟矢口否認有何背信
    、行使偽造私文書、使公務員登載不實犯行，均辯稱：「長
    腳」拿「饌餐飲公司股東同意書」給被告庚○○簽名時，
    其上就已打好其他股東的名字，但都尚未簽名，其上「丁○
    ○」、「己○○」、「丙○○」、「乙○○」之署押及印文
    ，不是伊等2人所偽造的，伊等2人亦不知饌餐飲公司會變
    更登記負責人云云。然查：
  (一)被告庚○○於94年10月5日前，為饌餐飲公司之登記負責
    人兼董事，此有93年7月8日饌餐飲公司變更登記表及董事
    、股東或其他負責人名單各1紙在卷可稽（見經濟部中部辦
    公室饌餐飲公司影印案卷第9頁背面、第10頁），而被告
    戊○○於刑案一審自承：伊與被告庚○○合算1股，饌複
    合式餐飲有限公司確實由伊夫妻經營等語（見刑案一審卷第
    24、131頁），核與原告丁○○於刑案一審結證稱：饌餐
    飲公司負責人是被告庚○○，實際經營者是被告戊○○及張
    舜傑（古碧瑞先生）等語（見原審卷第125頁）相符，足認
    被告等2人確分別為董事及執行業務股東，代表其他股東丁
    ○○、己○○、丙○○、乙○○、甲○○等人，處理饌餐
    飲公司之業務，故被告等2人均係為受公司股東委任處理公
    司事務之人。
  (二)按公司應至少置董事1人執行業務並代表公司；且股東執行
    業務，應依照法令、章程及股東之決定；又股東非經其他全
    體股東過半數之同意，不得以其出資之全部或一部，轉讓於
    他人，公司法第108條第1項、第4項準用第52條第1項、第11
    1條第1項分別定有明文。被告庚○○在「饌餐飲公司股東
    同意書」上「退出股東庚○○」欄位下簽名，此為被告等2
    人所承認，並有該同意書在經濟部中部辦公室饌複合式餐
    飲有限公司案卷可稽，足認被告等2人確有將渠等持有之
    饌餐飲公司股份轉讓予「長腳」；且被告等2人於偵查中均
    自承：當初讓地下錢莊設定伊等夫妻持有公司股份的全部，
    伊等實際借了1百萬元左右，因為沒有錢還，所以就將公司
    過戶登記給地下錢莊，公司其他股東事先均不知情等語（見
    偵查卷第17頁），核與原告丁○○於刑案一審結證稱：被告
    等2人沒有通知伊要把饌餐飲公司轉讓他人等語（見刑案
    一審卷第126頁）相符，足見被告等2人將自己持有之饌餐
    飲公司股份設定抵押及轉讓予「長腳」時，並未通知其他股
    東，亦未徵得其他股東過半數之同意。查被告等2人身為
    饌餐飲公司實際經營者，理應維持公司正常營運及維護其他
    股東權益，竟違背公司法相關規定，未經其他全體股東過半
    數之同意，將其出資之全部，轉讓於「長腳」，顯係違背公
    司董事、執行業務股東任務之行為。復因被告等2人未通知
    其他股東，私自轉讓股份，使「長腳」得以偽造其他股東署
    押，持不實之「饌餐飲公司股東同意書」，向經濟部中部
    辦公室申請變更登記負責人及股東為徐壽康1人，又將饌
    餐飲公司辦理解散登記，致其他股東丁○○、己○○、丙○
    ○、乙○○、甲○○等人因而喪失對饌餐飲公司之股權及
    經營權，而損害於其他股東丁○○、己○○、丙○○、乙○
    ○、甲○○等人之利益，致為灼然。被告戊○○於刑案一審
    供稱：因伊母親土地快要被拍賣，伊要求「長腳」不要拍賣
    ，饌餐飲公司還在營業，如果有人頂讓會還錢，「長腳」
    說饌餐飲公司股份要讓他設定抵押，要伊等簽這份轉讓同
    意書等語（見原審卷第137頁），又供稱：簽了這份同意書
    之後，伊母親土地才沒有被拍賣等語（見刑案一審卷第136
    頁），足見被告等2人為保全被告戊○○母親土地，不致遭
    拍賣，才將饌餐飲公司股權轉讓予「長腳」，是被告等2
    人顯有為自己不法利益之意圖甚明。
  (三)被告等2人於簽立「饌餐飲公司股東同意書」時，該同意
    書上除了簽名及蓋章部分是空白之外，其餘打字部分都已記
    載在上面等情，業經被告等2人供承在卷（見刑案一審卷第
    136頁；刑案二審卷第63頁），然該「饌餐飲公司股東同
    意書」事後卻有「丁○○」、「己○○」、「丙○○」、「
    乙○○」之署押及印文。以原告丁○○等人在協議增資時所
    簽立之股權分配協議書上之簽名（見他字偵查卷第7頁），
    與「饌餐飲公司股東同意書」上之簽名（見經濟部中部辦
    公室饌餐飲公司影印案卷第7頁），加以比對，發現簽名
    均不相同，故「饌餐飲公司股東同意書」上「丁○○」、
    「己○○」、「丙○○」、「乙○○」之署押及印文，顯係
    他人所偽造。雖被告等2人均否認「饌複合式餐飲有限公
    司股東同意書」上「丁○○」、「己○○」、「丙○○」、
    「乙○○」之署押及印文是渠等所偽造，惟「饌餐飲公司
    股東同意書」上明確記載「庚○○出資額新臺幣壹拾萬元整
    由徐壽康承受、古碧瑞出資額新臺幣壹拾萬元整由徐壽康承
    受、丙○○出資額新臺幣壹拾萬元整由徐壽康承受、己○○
    出資額新臺幣壹拾萬元整由徐壽康承受、丁○○出資額新臺
    幣壹拾萬元整由徐壽康承受」、「推改徐壽康為董事，並對
    外代表公司」等語，並將古碧瑞、丙○○、己○○、丁○○
    之名字列入退出股東之欄位上，被告等2人仍由被告庚○○
    簽名於退出股東之欄位上，足見被告等2人確有將饌餐飲
    公司轉讓予「長腳」，並由徐壽康擔任公司負責人之意，則
    被告等2人對於「長腳」事後申請變更公司登記負責人，使
    公務員登載不實事項於職掌公文書乙節，實難諉稱不知。況
    被告等2人亦於偵查中自承：因為沒有錢還，所以將公司過
    戶登記給地下錢莊等語（見偵查卷第17頁），益見被告等2
    人對於「長腳」變更公司登記負責人及股東為徐壽康1人，
    有默示之合致，因而導致其他股東丁○○、己○○、丙○○
    、乙○○、甲○○等人對於饌餐飲公司之股權及經營權喪
    失，被告等2人與「長腳」實有背信之犯意聯絡與行為分擔
    。又轉讓饌餐飲公司所有股權予徐壽康1人，需全體股東
    同意，並在同意書上簽名方有效力，被告等2人為智慮正常
    之成年人，對此當有所認知，而被告戊○○於原審坦承「長
    腳」及徐壽康均不認識其他股東等情（見刑案一審卷第138
    頁），且被告等2人亦可得知其他股東亦不會憑白無故將
    饌餐飲公司股權轉讓予「長腳」，猶簽名後交付「饌餐飲
    公司股東同意書」予「長腳」，足認被告等2人對於「長腳
    」在「饌餐飲公司股東同意書」偽造其他股東之署押及印
    文之行為，有認識且同意，使「長腳」用以申請饌餐飲公
    司變更登記負責人，取得饌餐飲公司之股份及經營權，以
    避免被告戊○○母親土地遭「長腳」聲請拍賣。而被告等夥
    同「長腳」觸犯刑法背信、偽造文書、使公務員登載不實等
    犯行，亦經法院判處罪刑確定在案，亦經本院調閱上開刑案
    偵、審卷宗，核閱無誤。足證被告等2人受饌複合式餐飲
    有限公司全體股東之共同委任，經營饌餐廳事務，竟違背
    處理委任事務之義務，夥同「長腳」，非法將饌複合式餐
    飲有限公司全部股權轉讓予訴外人徐壽康後，再解散公司，
    致原告丁○○等四人各損害公司股金三百六十萬元，足堪認
    定。
二、查被告等2人受饌複合式餐飲有限公司全體股東之共同委
    任，經營饌餐廳事務，竟違背處理委任事務之義務，夥同
    「長腳」，非法將饌複合式餐飲有限公司全部股權轉讓予
    訴外人徐壽康後，再解散公司，致原告丁○○等四人各損害
    公司股金三百六十萬元，業如前述，則原告丁○○等四人主
    張依債務不履行之法律關係，請求被告等賠償損害各三百六
    十萬元，及均自起訴狀繕本送達最後被告之翌日起即96年10
    月12日起，至清償日止，按週年利率百分之五計算之法定遲
    延利息，洵屬有據。又原告等依債務不履行之法律關係請求
    ，既有理由，自勿庸審究其另主張之共同侵權行為法律關係
    ，是否有據。末按數人負同一債務，明示對於債權人各負全
    部給付之責任者，為連帶債務，民法第272條第1項定有明文
    。查原告丁○○等四人饌複合式餐飲有限公司股東，固共
    同委任被告等二人共同經營饌餐廳事務，然並未明示由被
    告等二人負連帶賠償之責，是原告丁○○等四人請求被告等
    二人「連帶」賠償部分，自屬無據，併此明。
肆、綜上所述，本件原告丁○○等四人本於債務不履行之法律關
    係，請求被告等二人給付原告丁○○等四人各三百六十萬元
    ，及其法定遲延利息部分，洵屬正當，應予准許。逾此部分
    所為之請求，為無理由，應予駁回。又原告陳明願供擔保，
    聲請宣告假執行，經核其勝訴部分，合於法律規定，酌定相
    當擔保金額宣告之，並依職權為附條件免為假執行之宣告；
    至原告其餘假執行之聲請，因訴之駁回而失所附麗，不予准
    許。
伍、本件事證已臻明確，兩造其餘攻擊或防禦方法及所提證據，
    均與本院心證之形成，不生影響，爰不一一再加以論述，併
    此明。
陸、結論：本件原告之訴，為一部有理由，一部無理由，依民事
    訴訟法第七十八條、第七十九條但書、第八十五條第一項、
    、第四百六十三條、第三百九十條、第三百九十二條，判決
    如主文。
中    華    民    國    97    年    1     月    23    日
          民事第一庭    審判長法  官  吳 火 川
                              法  官  簡 清 忠
                              法  官  陳 繼 先
以上正本係照原本作成。
如對本判決上訴，須於收受判決送達後20日內向本院提出上訴書
狀，其未表明上訴理由者，應於提出上訴後20日內向本院提出上
訴理由書（須按他造人數附具繕本）。
上訴時應提出委任律師為訴訟代理人之委任狀。具有民事訴訟法
第466條之1第1項但書或第2項之情形為訴訟代理人者，另應附具
律師及格證書及釋明委任人與受任人有該條項所定關係之釋明文
書影本。
                              書記官  陳 三 軫
中    華    民    國    97    年    1     月    23    日
                                                      Ｍ


司法院資訊處製作；財團法人民間司法改革基金會備份。
